臺灣高雄地方法院民事判決
110年度雄簡字第1627號
原      告  洪曉貞    住○○市○○區○○○路00號7樓之1
訴訟代理人  邵允亮律師
複  代理人  蔡文元律師
被      告  洪日富  

訴訟代理人  呂朝章律師
上列當事人間確認合夥關係存在事件，經本院於民國111年10月 
20日言詞辯論終結，判決如下：
    主      文
確認原告與被告間就益大商旅之合夥關係存在（出資比例為各為
二分之一）。
被告應將登記其名下之益大商務旅館（統一編號00000000號）之
肆拾捌萬元出資額移轉登記予原告。
訴訟費用由被告負擔。
    事實及理由
一、原告主張：被告與伊為兄妹關係，兩造母親即被繼承人曾姿
    惠於民國98年12月30日死亡，生前遺有址設高雄市○○區○○○
    路000號地下1、2層及地上1至11層之益大商務旅館（下稱益
    大商旅），及該棟建物與坐落基地（下稱系爭不動產）。曾
    姿惠之繼承人包含兩造及伊等之父親即訴外人洪金循、胞兄
    即訴外人洪有奇等4人於99年間簽訂協議書（下稱系爭甲協
    議書），約定益大商旅經營權及系爭不動產均按每人應繼分
    4分之1比例分歸取得，惟伊繼承部分乃借用被告名義、洪金
    循繼承部分則借用洪有奇名義為繼承登記，並由洪有奇出名
    登記為益大商旅之負責人，實則委託洪金循負責經營。嗣洪
    金循於106年10月15日死亡，於益大商旅合夥事業即生退夥
    之效果，至此合夥人僅剩兩造與洪有奇3人，又兩造因與洪
    有奇存在經營之歧見，兩造乃先於107年3月13日開除合夥人
    洪有奇後，復於107年5月30日另行簽立協議書（下稱系爭乙
    協議書）及合夥契約書，前者約定由伊繼承自洪金循而取得
    系爭不動產所有權應有部分3分之1借名登記於被告名下；後
    者則約定益大商旅資本額為新臺幣（下同）100萬元，由伊
    與被告各出資50萬元，嗣兩造與洪有奇間確認合夥執行人事
    件也於109年3月30日經本院以107年度訴字第698號成立和解
    （下稱系爭和解筆錄），由兩造以系爭不動產設定抵押權予
    銀行，貸款5,800萬元予洪有奇，洪有奇則願協同辦理益大
    商旅由合夥變更為被告獨資之商業登記，並向高雄市政府辦
    理旅館業轉讓程序，及自107年3月13日起退出益大商旅合夥
    關係，不再就益大商旅合夥關係及經營事業主張任何權利。
    兩造旋於109年4月15日協議，由伊將益大商旅一半之合夥權
    利（出資額50萬元），分別借用被告名義登記48萬元、借用
    伊之子即訴外人林子淳之名義登記2萬元。詎被告竟在系爭
    不動產上私自設立常客商旅股份有限公司（下稱常客商旅）
    ，並自行代表益大商旅與常客商旅簽立營業讓渡契約書，更
    拒絕伊恢復益大商旅營業之請求，甚至寄發存證信函否認伊
    為益大商旅合夥人，稱其與林子淳於109年4月15日簽立之合
    夥契約無效，伊為確保自己之財產權，爰終止兩造間借名登
    記關係，並提起本件確認訴訟等語。並聲明：㈠確認原告與
    被告間就益大商旅之合夥關係存在（出資比例為各為2分之1
    ）。㈡被告應將登記其名下之益大商旅（統一編號00000000
    號）之48萬元出資額移轉登記予原告。
二、被告則以：益大商旅於被繼承人曾姿惠過世後，由兩造、洪
    有奇及洪金循各按應繼分比例4分之1共同繼承，嗣洪金循於
    104年10月14日將其就益大商旅之經營權以遺贈方式贈與洪
    有奇、洪有奇之子即訴外人洪詣翔各50%，形式上並仍登記
    於洪有奇名下，嗣洪金循於106年10月15日過世，至此益大
    商旅由兩造、洪有奇、洪詣翔各別具有4分之1、8分之3、8
    分之1之權利。又兩造與洪有奇簽立系爭和解筆錄時，除洪
    有奇已將其就益大商旅之經營權以5,800萬元之價格出售予
    伊外，當時益大商旅尚積欠陽信商業銀行債務約3,000多萬
    元，且適逢新冠肺炎流行期間，傳統旅館業經營不易，原告
    擔心因疫情導致虧損，又不願意負擔債務，遂由伊給付原告
    180萬元使其退夥，原告方會以「第三人」名義同意由被告
    獨資經營益大商旅而於系爭和解筆錄上簽名。伊係為免辦理
    前揭益大商旅變更商業登記之清算申報及解散等繁瑣程序，
    又擔心日後若洪有奇反悔將橫生枝節，始於109年4月15日另
    與原告協議，借用林子淳之名義登記出資額2萬元，然實際
    上林子淳並無出資，亦未共同參與益大商旅經營，原告亦已
    非益大商旅合夥人等語置辯。並聲明：原告之訴駁回。
三、兩造不爭執事項：
  ㈠原告為被告胞妹，訴外人林子淳為原告之子。
  ㈡益大商旅營業址所在之系爭不動產原為曾姿惠所有，於99年4
    月16日以分割繼承為原因移轉登記予被告及洪有奇，應有部
    分各2分之1，洪有奇再於110年2月4日以買賣為原因將其應
    有部分移轉登記予被告。
  ㈢曾姿惠於98年12月30日死亡，繼承人為其配偶洪金循、子女
    洪有奇及兩造。曾姿惠死亡後，洪金循、洪有奇及兩造於99
    年間簽訂系爭甲協議書，約定上開4人就曾姿惠之遺產應繼
    分各為4分之1，系爭不動產及益大商旅之經營權暨附屬財產
    ，均按各人應繼分取得，但原告借用被告名義辦理繼承登記
    ，而洪金循則借用洪有奇名義辦理繼承登記。
  ㈣洪金循於106年10月15日死亡，繼承人為其子女即洪有奇及兩
    造。
  ㈤兩造於107年5月30日簽訂系爭乙協議書與合夥契約書，前者
    表明原告前將系爭不動產所有權應有部分4分之1借名登記於
    被告名下，洪金循死亡後，原告另再由洪金循繼承而得之應
    繼分3分之1，借名登記於被告名下。後者則約定益大商旅資
    本額為100萬元，兩造出資額各50萬元。
  ㈥被告於109年4月15日簽立合夥契約書，表明益大商旅資本額1
    00萬元，分別由被告占98萬元、林子淳占2萬元。被告並以
    前揭內容辦理商業登記，於109年4月16日獲登記核准。
四、本件爭點：
  ㈠原告主張兩造間就益大商旅有合夥關係存在，出資比例各2分
    之1，是否為真？
　⒈按當事人主張有利於己之事實者，就其事實有舉證之責任。
    但法律別有規定，或依其情形顯失公平者，不在此限，民事
    訴訟法第277條定有明文。是各當事人就其所主張有利於己
    之事實，均應負舉證之責，故一方已有適當之證明者，相對
    人欲否認其主張，即不得不更舉反證。　
　⒉本件原告主張兩造於107年5月30日簽訂系爭乙協議書與合夥
    契約書，前者表明原告前將系爭不動產所有權應有部分4分
    之1借名登記於被告名下，洪金循死亡後，原告另再由洪金
    循繼承而得之應繼分3分之1，借名登記於被告名下。後者則
    約定益大商旅資本額為100萬元，兩造出資額各50萬元；嗣
    被告於109年4月15日簽立合夥契約書，表明益大商旅資本額
    100萬元，分別由被告占98萬元、林子淳占2萬元。被告並以
    前揭內容辦理商業登記，於109年4月16日獲登記核准等情，
    為被告所不爭執，堪信為真實，衡情兩造間若無針對益大商
    旅之合夥出資比例達成合意，要無可能在簽訂系爭乙協議書
    及109年3月30日確認訴外人洪有奇退出益大商旅之合夥後，
    旋於109年4月15日再簽立合夥契約書，將與被告全無關係之
    第三人即原告之子林子淳約定為益大商旅出資2萬元，並以
    之辦理商業登記，則原告主張益大商旅乃其與被告所經營之
    合夥事業，僅借名其子林子淳及被告各登記出資額2萬元及4
    8萬元即非全然無據。
　⒊被告雖抗辯兩造與洪有奇簽立系爭和解筆錄時，係由其個人
    以5,800萬元之價格向洪有奇購買益大商旅之經營權，並給
    付原告180萬元使其退夥，借用林子淳之名義登記出資額2萬
    元僅係為免辦理益大商旅變更商業登記之清算申報及解散等
    繁瑣程序，又擔心日後若洪有奇反悔將橫生枝節所為，否認
    被告為益大商旅之合夥人云云，然：
　⑴系爭和解筆錄第一條係載明被告願意給付5,800萬元予洪有奇
    ，第二條則係記載洪有奇願在被告給付前述金額後，將登記
    其名下之系爭不動產所有權應有部分2分之1移轉登記予被告
    ，按其文義固未約定洪有奇名下系爭不動產應有部分2分之1
    中之2分之1是由原告取得，並借名登記於被告名下之意。惟
    證人即被告委託參與簽立和解筆錄之訴訟代理人方勝新律師
    到庭證稱：兩造提起本院107年度訴字第698號確認合夥執行
    人等事件（下稱系爭另案）前是一同前往向其諮詢，主張兩
    造都是益大商旅之合夥人，只是原告借名登記於被告名下，
    而系爭和解筆錄第二點洪有奇實際上是出售系爭不動產所有
    權應有部分予兩造共有，但因原告不願意出名登記，因此才
    約定為洪有奇將系爭不動產（應有部分2分之1）所有權出售
    予被告，買賣價金是以系爭不動產為抵押向銀行借款取得，
    借款名義人為被告，但實際上還款資金來源為益大商旅經營
    之營業額或利潤等語明確（見本院卷㈠第287頁至第291頁）
    ，而以證人方勝新為被告於系爭另案所委任之訴訟代理人，
    復只是偶然因案件受任為訴訟代理人，其對於系爭另案和解
    過程及內容應知悉甚詳，且與兩造均無密切之利害關係，應
    不可能甘冒偽證罪之風險而故為有利於任一造之虛偽證述，
    並參照原告與被告於107年5月30日簽訂系爭乙協議書，約定
    原告將自洪金循繼承而得之系爭不動產權利借名登記於被告
    名下等節，為兩造所不爭執，足見原告應確有不能將系爭不
    動產登記於自己名下之情事；再佐諸兩造簽訂系爭乙協議書
    後，對洪有奇起訴請求將系爭不動產所有權應有部分4分之1
    移轉登記為兩造及洪有奇公同共有，洪有奇復於系爭另案審
    理過程中以民事陳報狀提出將系爭不動產出售予兩造等條件
    和解，嗣被告與洪有奇成立訴訟上和解時，原告於系爭和解
    筆錄上以第三人身分列於當事人欄，並於和解筆錄簽名等節
    ，業經本院調取系爭另案卷宗確認無訛，是證人方勝新所述
    和解內容與洪有奇於系爭另案提出之和解方案內容相符，且
    原告雖非系爭另案之當事人，仍在系爭和解筆錄上簽名，足
    見原告對就系爭和解筆錄之內容有所參與，方需其簽名表示
    同意，益徵證人方勝新上開證述內容應可採信，系爭和解筆
    錄實係由兩造以5,800萬元向洪有奇購買系爭不動產（應有
    部分2分之1）所有權甚明，被告抗辯其係個人以5,800萬元
    之價格向洪有奇購買益大商旅之經營權云云，難認為真。
　⑵被告雖又提供其陸續匯款予原告所經營之馨生生股份有限公
    司、好悅子月子餐有限公司之紀錄，認原告業已收取180萬
    元之對價而退夥云云，然前揭匯款紀錄至多僅能證明被告有
    匯款之事實，惟就該匯款之原因關係仍屬不明，毋寧從被告
    自認有使退夥乙情，反足證明原告確為益大商旅之合夥人，
    則被告匯予原告之款項實亦不能排除乃合夥團體之利益分配
    或益大商旅使用原告繼承自曾姿惠之系爭不動產應有部分之
    對價，而被告迄本件言詞辯論終結前始終不能證明其與原告
    有何結算合夥財產之紀錄，則被告抗辯原告已收取180萬元
    之結算金額而自益大商旅之合夥關係中退夥云云，難認為可
    採。
　⒋綜上，原告主張兩造依系爭乙協議書已約定彼此間就益大商
    旅存在合夥關係存在，且兩造之出資比例各為2分之1，應與
    事實相符。　
  ㈡原告請求被告將登記在其名下益大商旅之48萬元出資額移轉
    登記予原告，有無理由？
  ⒈按當事人之任何一方得隨時終止委任契約，為民法第549 條
    第1 項所明定，而借名登記契約雖屬無名契約，惟其性質既
    類同於委任契約，自得類推適用前開規定，是於借名登記關
    係合法終止後，出借名義人即負有將借名登記財產返還真正
    所有人或其指定名義人之義務。
  ⒉本件兩造依系爭乙協議書已約定彼此間就益大商旅存在合夥
    關係存在，且兩造之出資比例各為2分之1等情，業據本院審
    認如前，且依兩造於107年5月30日所簽訂之合夥契約書所載
    ，就益大商旅資本額100萬元，兩造出資額各50萬元，則原
    告本得隨時請求被告將借用其名義所登載之出資額部分予以
    返還，而原告主張被告前已循109年4月15日簽立合夥契約書
    ，將益大商旅資本額100萬元中2萬元依其指示登記為原告之
    子林子淳，是原告請求被告將其餘借用被告名義登記之益大
    商旅之出資額48萬元移轉登記予原告，亦屬有據。
五、從而，原告主張兩造依系爭乙協議書已約定彼此間就益大商
    旅存在合夥關係，且兩造之出資比例各為2分之1，應與事實
    相符。而原告基於終止借名登記契約後之返還請求權請求被
    告移轉登記益大商旅之48萬元出資額，為有理由，應予准許
    。本件雖係依民事訴訟法第427條第1項規定適用簡易訴訟程
    序所為被告敗訴之判決，惟本判決主文第1項為確認判決無
    待執行，而第2項為形成判決，於判決確定時，視為被告已
    為該意思表示，原告本得單獨向政府機關申請辦理登記，性
    質上均不適於為假執行，故本院自無依民事訴訟法第389 條
    第1項第3款之規定，依職權宣告假執行之必要，併此敘明。
六、本件事證已臻明確，兩造其餘攻擊防禦方法或舉證，經審酌
    後，核與判決結果不生影響，爰不逐一論列，併此敘明。
七、據上論結，原告之訴為有理由，依民事訴訟法第78條，判決
    如主文。
中　　華　　民　　國　　111 　年　　11　　月　　25　　日
          　　　　高雄簡易庭  法　　　官  謝宗翰
以上正本係照原本作成。
如對本判決上訴，須於判決送達後20日內向本院提出上訴狀，同
時表明上訴理由；如已於本判決宣示後送達前提起上訴者，應於
判決送達後20日內補具上訴理由（均須按他造當事人之人數附繕
本）。
中　　華　　民　　國　　111 　年　　11　　月　　25　　日
                              書  記  官  許弘杰